臺灣高等法院刑事判決　　　　　　　　 94年度上訴字第665號
上　訴　人
即　被　告　甲○○
上列上訴人因違反臺灣地區與大陸地區人民關係條例等案件，不
服臺灣板橋地方法院92年度訴字第1331號，中華民國93年9月21
日第一審判決（起訴案號：臺灣板橋地方法院檢察署91年度偵字
第14813號），提起上訴，本院判決如下：
    主  文
上訴駁回。
    事  實
一、甲○○前因傷害及妨害自由案件，經原法院分別判處有期徒
    刑四月及三月，應執行有期徒刑五月確定，於88年3月9日易
    科罰金執行完畢。猶不知警惕，其因經常往來臺灣地區與大
    陸地區，識得大陸地區女子劉東花（另為職權不起訴處分確
    定），甲○○為貪圖劉東花之姿色，欲使劉東花得以來臺與
    其同居，乃商得劉東花及其員工劉榮華（通緝另結）等人之
    同意，共謀由劉榮華出面與劉東花辦理「假結婚」，使劉東
    花得偽以「探親」之名義進入臺灣地區，以行與甲○○同居
    之實；謀議既定，甲○○乃與劉榮華、劉東花等人共同基於
    行使明知為不實之事項而使公務員登載於職務上所掌公文書
    之概括犯意聯絡、及與劉榮華共同基於使大陸地區人民非法
    進入臺灣地區之犯意聯絡，先由劉榮華及劉東花二人於90年
    11月21日，共同前往大陸地區湖南省衡陽市民政局辦理結婚
    登記，再向衡陽市城南區公證處辦理公證取得結婚公證書後
    ，旋由劉榮華先行返回臺灣地區，持上開大陸地區公證處出
    具之結婚公證書送請財團法人海峽交流基金會驗證後，再持
    上開驗證書及結婚公證書等文件，於90年12月5日前往劉榮
    華戶籍所在地之嘉義縣中埔鄉戶政事務所（起訴書誤載為臺
    北縣板橋戶政事務所），申請辦理結婚登記，使該戶政事務
    所內僅有形式審查權之承辦公務員，將劉榮華與劉東花已於
    90年11月21日結婚之不實事項，記載於其職務上所執掌之戶
    籍登記簿冊公文書，並據以核發戶籍謄本，足生損害於該戶
    政機關對於結婚戶籍登記管理之正確性；嗣劉榮華復填具「
    大陸地區人民進入臺灣地區保證書」（以劉榮華為保證人，
    劉東花為被保證人）及「大陸地區人民進入臺灣地區旅行證
    申請書」等文件，而於90年12月5日前往其戶籍地警察機關
    之嘉義縣警察局中埔分局東興派出所，向辦理對保之警員出
    示上開登載有前述結婚不實事項之戶籍謄本文件而行使之，
    憑以辦理對保手續，足生損害於該警察機關對於保證人與被
    保證人間身分關係審核之正確性；劉榮華再於90年12月6日
    ，委由不知情之羅翠羽，持前述「大陸地區人民進入臺灣地
    區保證書」、「大陸地區人民進入臺灣地區旅行證申請書」
    、上開登載有前述結婚不實事項之戶籍謄本等文件，前往內
    政部警政署入出境管理局高雄服務處（下稱境管局），並將
    上開文件均出示於承辦人員而行使之，憑以申請劉東花以「
    探親」名義進入臺灣地區之旅行證，足生損害於境管局對於
    大陸地區人民進入臺灣地區旅行證審核管理之正確性；經境
    管局承辦人員審核後，仍未察而據以核發劉東花進入臺灣地
    區之旅行證，劉東花乃於接獲劉榮華寄往大陸地區之上開旅
    行證後，即於91年1月28日，與甲○○一同搭機由桃園中正
    國際機場進入臺灣地區（劉榮華則於辦畢上開申請劉東花來
    臺之手續後，於90年12月20日出境前往大陸地區，延至91年
    3月25日始行返臺）。甲○○明知劉東花係以前述行使明知
    為不實之事項而使公務員登載於職務上所掌公文書之方式而
    非法進入臺灣地區，為觸犯刑法第216條、第214條刑罰法令
    之人犯，竟基於藏匿人犯之犯意，自劉東花入境之日起，先
    將劉東花藏匿於臺北縣樹林市某址處所，居住約1個月後，
    再於91年2月間，將劉東花轉行藏匿於臺南市○○○街2號「
    八鶴日式餐飲店」（當時為歇業中，並未實際營業；登記負
    責人為不知情之吳麗山）內，其間甲○○並定期交付劉東花
    所需之生活費用，及與劉東花同居。嗣於91年3月28日晚間
    11時許，為警於上址「八鶴日式餐飲店」查獲劉東花，而循
    線偵得上情。
二、案經臺南市警察局第六分局報請臺灣臺南地方法院檢察署檢
    察官呈請臺灣高等法院檢察署檢察長令轉臺灣板橋地方法院
    檢察署檢察官偵查起訴。
    理  由
一、訊據上訴人即被告甲○○矢口否認上開犯行，辯稱：劉榮華
    與劉東花係正常手續辦理結婚，伊只是介紹人代辦入境手續
    ，並受劉榮華之託將劉東花帶回臺灣，劉東花來臺後在臺北
    縣樹林市○○街與劉榮華同住，後來劉榮華再安排她到台南
    日式餐飲店居住，伊並未以假結婚方式讓劉東花來臺，亦未
    與她同居，因伊本來就未婚，若要與她同居，直接與她結婚
    即可，何必再麻煩別人用假結婚方式使她入境云云。
二、經查：
  (一)被告於本院準備程序中僅就證人劉東花警訊筆錄表示無證據
    能力，其餘就原審所憑證據，並無何意見 (見本院準備程序
    筆錄)，依刑事訴訟法第159之5條規定，該等證據自有其證
    據能力，合先敘明。
  (二)上揭事實，業據證人劉東花於檢察官訊問時證稱：「90年11
    月下旬，劉榮華跑到湖南去跟我辦公證，本來說要嫁甲○○
    ，後甲○○說要我先嫁給劉榮華，到台灣後再與劉榮華離婚
    ，甲○○再與我結婚。」、「我是與甲○○同居，並與他發
    生性關係，但從未與劉榮同居過。」、「…我來台費用由甲
    ○○支付的，我來台後住台南的日本料理店在那工作。…有
    給我一萬、三千、五千的生活費。我沒有與劉榮華發生過性
    關係，也沒有住過他戶籍地。我與甲○○一起來台住台南，
    我有與甲○○發生性關係。我認為甲○○的目的是想要我的
    人卻不想與我結婚。…」 (見偵字第6423號卷第25反面、第
    26頁，偵字第14813號卷第29頁反面)，此外，復有大陸地區
    湖南省衡陽市城南區公證處出具之結婚公證書、財團法人海
    峽交流基金會驗證書、結婚登記申請書、劉榮華戶籍謄本、
    大陸地區人民進入臺灣地區保證書、大陸地區人民進入臺灣
    地區旅行證申請書、委託書、及劉東花、劉榮華、被告等人
    之入出境查詢資料各一紙在卷可稽。
  (三)同案被告劉榮華雖表示伊與劉東花係真結婚並稱：劉東花係
    因在臺灣地區住不習慣，想回大陸，故於本案為警查獲時，
    始向警員謊稱係「假結婚」云云。惟姑不論劉榮華為本案利
    害關係人，就本案實情已難期其為正確之供述。且查劉東花
    與同案被告劉榮華辦妥結婚登記及申請來臺等手續後，劉東
    花係於91年1月28日與被告搭乘同班航空機來臺，而同案被
    告劉榮華則繼續停留大陸地區，遲至同年3月25日始行返臺
    ，此有被告、劉東花、劉榮華三人之入出境查詢資料在卷可
    憑。且同案被告劉榮華於偵審中亦自承：伊與劉東花結婚後
    ，仍繼續留在大陸地區，劉東花到台灣之後1個多月才回臺
    ，伊返臺後很忙，沒有去找劉東花，後來劉東花就被抓了，
    伊與劉東花並未同住，在台未與其發生性關係等語（見原審
    卷第8頁、第10頁、第12頁）；倘同案被告劉榮華與劉東花
    確係真結婚，以渠二人正值新婚燕爾，感情方濃，縱非朝暮
    ，衡情亦必以相偕進出為常，則劉東花於91年1月28日搭機
    來臺時，同案被告劉榮華焉有不親自偕劉東花一同返臺，照
    料其生活起居，而竟獨自停留於大陸地區，任令對於臺灣地
    區事物、環境等全然陌生之劉東花隻身來臺獨居，時間長達
    近2月之理？況且，劉東花本為大陸地區人民，在大陸地區
    有其親友及居住處所，倘同案被告劉榮華於結婚後，確仍有
    要務必須停留大陸地區處理，無法於91年1月間即行返臺，
    衡情劉東花亦僅須稍事暫緩來臺之行程，繼續停留於大陸地
    區陪同、照料同案被告劉榮華，俟事情處理完畢後，二人再
    相偕返臺即可，又何必急於一時，置新婚丈夫於不顧，而獨
    自與被告一同先行返臺？顯見同案被告劉榮華與劉東花二人
    間，並無結婚之真意，渠等無非僅係以「假結婚」之名義，
    掩護劉東花進入臺灣地區，再與被告行同居之實。又大陸女
    子結婚來台欲返回大陸並無何困難，若供陳以假結婚方式來
    台，反可能自陷偽造文書罪責，苟無其事，證人劉東花焉虛
    捏此事實，自尋麻煩？甚者，縱劉東花確係杜撰「假結婚」
    之情，以求遣返大陸地區，衡情其亦僅須謊稱其與劉榮華二
    人「假結婚」即可，又何須費心編造，將無關之第三人即被
    告涉入，徒增謊言遭識破之危險？從而，同案被告劉榮華此
    部分所辯，顯與常情相悖，殊無可採。至證人即被告與同案
    被告劉榮華之共同友人牟晨瑞，固於原審審理時到庭結證略
    稱：當時同案被告劉榮華有說很喜歡劉東花，要與劉東花交
    往，並找伊一起到劉東花家中提親，請伊跟劉東花父母親溝
    通等情（見原審卷第131頁、第137頁）；然查，被告與同案
    被告劉榮華、劉東花等三人，既已於事前謀議以同案被告劉
    榮華與劉東花辦理「假結婚」之方式，使劉東花得偽以「探
    親」之名義來臺與被告同居，則渠等為遂其上開計畫，乃虛
    意委請不知情之證人牟晨瑞一同前往劉東花家中提親，藉資
    取信於劉東花之雙親，俾使劉東花獲得長輩之首肯，得以順
    利與同案被告劉榮華完成結婚登記，此亦屬合理之事；況證
    人牟晨瑞亦證稱：伊僅知悉同案被告劉榮華與劉東花二人結
    婚前的事情，之後的事伊並不清楚等情（見原審卷第142 頁
    ）；參合上情，證人牟晨瑞前開證述內容，尚難憑以認定同
    案被告劉榮華與劉東花係真結婚，自無從為有利被告之認定
    。
  (四)被告雖迭稱未與劉東花同居，指證人劉東花來臺後，係與同
    案被告劉榮華同住於臺北縣樹林市○○街住處，後來也是劉
    榮華安排劉東花到台南日式餐飲店內居住云云，同案被告劉
    榮華嗣亦附和其辭，供稱：劉東花來臺後，因住不慣伊原來
    在保安街的住處，才安排劉東花住到台南日式餐飲店云云。
    惟查，劉東花於91年1月28日來臺後，同案被告劉榮華並未
    隨同返臺，而係延至劉東花為警查獲前四天即同年3月25 日
    始行返臺，且其返臺後亦未與劉東花見面，直至劉東花為警
    查獲後始接獲通知等事實，已如前述，是同案被告劉榮華既
    根本未曾與劉東花在臺同住，被告辯稱同案被告劉榮華與劉
    東花係同住樹林市○○街住處云云，顯已不攻自破；又同案
    被告劉榮華於警詢及檢察官訊問時，已迭次自承：「（可知
    劉東花至臺探親所住之地址？何時知道劉東花住臺南？）只
    知道臺北縣，地址我忘了；二天前甲○○有告知我她在臺南
    ，但詳細地址我也不知道」（見91年3月29日第一次警訊筆
    錄）、「（劉東花來臺後住何處？）我不知道，因為我人在
    大陸」（見偵字第6423號卷第40反面）等語，顯見劉東花來
    臺後之住處，均係由被告負責安排，以方便同居，同案被告
    劉榮華對於劉東花來臺後之行蹤，可謂毫無所悉，更係經由
    被告之告知，始知悉劉東花本人在臺南地區某處；參以同案
    被告劉榮華於劉東花在臺期間內，絕大多數係人在大陸地區
    ，衡情亦難以有效「遙控」安排劉東花自臺北縣樹林市長途
    跋涉而移居至位於臺南日式餐飲店內；從而，被告此部分所
    辯及同案被告劉榮華嗣附和之辭，均係事後飾卸或迥護之詞
    ，委無足採。至證人即台南日式餐飲店員工蘇美玲，固於檢
    察官訊問時證稱：係同案被告劉榮華帶劉東花到台南日式餐
    飲店云云（見偵字第6423號卷第42頁），證人即台南日式餐
    飲店登記負責人吳麗山亦於原審審理時結稱：91年上半年，
    是同案被告劉榮華帶劉東花到台南日式餐飲店店內玩云云（
    見原審卷第107頁）；然查，同案被告劉榮華於劉東花來臺
    以至為警查獲期間，既始終未曾與劉東花見面，已詳前述，
    自無可能帶同劉東花前往台南日式餐飲店內，此乃至明之理
    ；是以證人蘇美玲、吳麗山上開證述，顯與事實不符，亦無
    可採。
  (五)又被告另辯以：伊尚未結婚若欲與劉東花同居，可直接與劉
    東花結婚，無須以假結婚方式讓劉東花來臺云云。惟查，男
    女雙方結婚以後欲行離婚，以現階段我國法律而言除非兩願
    離婚，否則並非易事，萬一劉東花婚後反悔不離，仍有其風
    險，且被告係貪圖劉東花之姿色，想要其身體，無欲與其有
    婚姻關係，已據證人劉東花供述於前，況被告不願以結婚方
    式遂其同居目的，其原因本有多端，或因不願受婚姻束縛，
    或因另有密友，甚至有其他不為外人窺知之理由，然無論如
    何，均無從憑此逆向推論其並無以前述「假結婚」之方式使
    劉東花進入臺灣地區之事實；被告此部分所辯，亦無可取。
  (六)綜上，本件事證明確，被告所辯無非事後卸責之詞，不足採
    信，其之犯行堪以認定，應依法論科。至被告於原審請求傳
    喚證人程玉麟，以證明同案被告劉榮華與劉東花二人確曾同
    住於臺北縣樹林市○○街之事實，同案被告劉榮華既已表示
    為警查獲前，在台灣未曾見過劉東花，已如前述，是其到案
    亦難為被告有利之證明。又被告於本院審理時另聲請傳喚證
    人旅行社老闆羅翠羽，以證明係其委託或劉榮華委託辦理劉
    東花入境，並請再傳訊劉榮華、吳麗山云云，惟查劉榮華、
    吳麗山於原審已訊問明確，而旅行社老闆縱到庭供證劉榮華
    委託辦理入境，亦不足以否定本件假結婚之事實，且本件事
    證已明，故本院認無再傳訊必要，併此敘明。
三、核被告所為，係犯刑法第216條、第214條之行使明知為不實
    之事項而使公務員登載於職務上所掌公文書罪、臺灣地區與
    大陸地區人民關係條例第79條第1項之違反不得使大陸地區
    人民非法進入臺灣地區規定罪、刑法第164條第1項之藏匿人
    犯罪。被告行為後，臺灣地區與大陸地區人民關係條例已於
    92年10月29日修正公布全文，其中關於使大陸地區人民非法
    進入臺灣地區之處罰規定即修正後該條例第79條，係自同年
    12月31日起施行；依修正後該條例第79條第1項之規定，違
    反同條例第15條第1款不得使大陸地區人民非法進入臺灣地
    區之規定者，其法定刑已由修正前之「五年以下有期徒刑、
    拘役或科或併科新臺幣五十萬元以下罰金」，提高為「一年
    以上七年以下有期徒刑，得併科新臺幣一百萬元以下罰金」
    ，比較新舊法之結果，以修正前之舊法有利於被告，依刑法
    第2條第1項但書之規定，自應適用修正前臺灣地區與大陸地
    區人民關係條例處罰。被告明知為不實之事項而使公務員登
    載於職務上所掌公文書之低度行為，應為行使該項文書之高
    度行為所吸收，不另論罪；又其向境管局承辦人員行使前述
    登載不實事項之戶籍謄本犯行部分，係委由不知情之羅翠羽
    為之，應論以間接正犯。被告上開行使明知為不實之事項而
    使公務員登載於職務上所掌公文書犯行，與劉榮華、劉東花
    等人間，有犯意之聯絡及行為之分擔，均為共同正犯；被告
    上開違反不得使大陸地區人民非法進入臺灣地區規定犯行，
    亦與劉榮華間有犯意之聯絡及行為之分擔，亦均為共同正犯
    。被告先後二次行使明知為不實之事項而使公務員登載於職
    務上所掌公文書犯行（即前往戶籍地警察機關辦理對保時行
    使一次，及前往境管局申請來臺旅行證時行使一次），時間
    緊接、手法相同，所犯為構成要件相同之罪，顯係基於概括
    之犯意反覆為之，為連續犯，應以一罪論，並依法加重其刑
    。被告所犯上開違反不得使大陸地區人民非法進入臺灣地區
    規定罪、行使明知為不實之事項而使公務員登載於職務上所
    掌公文書罪、藏匿人犯罪間，有方法結果之牽連關係，應依
    刑法第55條規定，從一重之違反不得使大陸地區人民非法進
    入臺灣地區規定罪處斷；公訴人雖未就被告上開藏匿人犯之
    犯行部分提起公訴，惟此部分與被告前開經論罪科刑之違反
    不得使大陸地區人民非法進入臺灣地區規定罪、行使明知為
    不實之事項而使公務員登載於職務上所掌公文書罪間，既有
    牽連犯之裁判上一罪關係，為起訴之效力所及，本院自得併
    予審究，附此敘明。又被告有如事實欄所載之犯罪科刑及執
    行紀錄，有本院被告全國前案紀錄表在卷可參，其於受有期
    徒刑之執行完畢後，五年內再犯本件有期徒刑以上之罪，為
    累犯，應依法加重其刑，並就其行使明知為不實之事項而使
    公務員登載於職務上所掌公文書犯行部分遞加重之。原審審
    酌被告犯罪動機、手段、目的、於本件犯罪計畫中之任務分
    工居於主導地位，犯罪所生損害，及其犯後否認犯行，態度
    不佳等一切情狀，依修正前臺灣地區與大陸地區人民關係條
    例第15條第1款、第79條第1項、刑法第11條前段、第2條第1
    項前段、第28條、第56條、第216條、第214條、第164條第1
    項、第55條、第47條、第41條第1項前段、罰金罰鍰提高標
    準條例第1條前段、第2條，量處被告有期徒刑六月，並諭知
    易科罰金之折算標準。認事用法核無不合，被告上訴猶執陳
    詞否認犯罪，非有理由，應予駁回。
四、公訴意旨另以：被告甲○○明知不得僱用大陸地區人民在臺
    灣地區從事未經許可之工作，亦明知劉東花係未經主管機關
    許可在臺灣地區工作之大陸地區人民，竟基於非法僱用大陸
    地區人民在臺灣地區工作之犯意，自91年2月間起，以月薪
    一萬五千元之工資僱用劉東花於前述「八鶴日式餐飲店」內
    工作；因認被告此部分所為，另違反臺灣地區與大陸地區人
    民關係條例第15條第4款不得僱用大陸地區人民在臺灣地區
    從事未經許可工作之規定，應依同條例第83條第1項規定處
    斷云云。
  (一)按事實之認定，應憑證據，如未能發現相當證據，或證據不
    足以證明，自不能以推測或擬制之方法，以為裁判基礎；又
    認定不利於被告之事實，須依積極證據，苟積極證據不足為
    不利於被告事實之認定時，即應為有利於被告之認定，更不
    必有何有利之證據。又認定犯罪事實所憑之證據，雖不以直
    接證據為限，間接證據亦包括在內；然而無論直接或間接證
    據，其為訴訟上之證明，須於通常一般之人均不致有所懷疑
    ，而得確信其為真實之程度者，始得據為有罪之認定，倘其
    證明尚未達到此一程度，而有合理之懷疑存在時，事實審法
    院復已就其心證上理由予以闡述，敘明其如何無從為有罪之
    確信，因而為無罪之判決，尚不得任意指為違法。最高法院
    分別著有40年度台上字第86號、30年度上字第816號、76年
    台上字第4986號判例可參。
  (二)本件公訴人指控被告涉犯此部分犯行，無非係以證人劉東花
    之證述，為其主要論據。經查，劉東花於警詢中及檢察官訊
    問時，固曾證稱：「（甲○○有無叫你工作？）她有叫我到
    仁南四街的八鶴日本料理店幫忙看店內的東西」（見91年3
    月29日第三次警訊筆錄）、「…我來臺後住臺南的日本料理
    店在那工作，他（即被告）給我兩次薪水，一次五千、一次
    一萬，還有給我一萬、三萬、五萬的生活費…」（見偵字第
    14813號卷第29頁反面）等情；惟查，劉東花於警詢伊始，
    即已證稱：伊是在被告的安排下，住在「八鶴日式餐飲店」
    內，伊住在店內期間被告有給過伊兩次錢，一次一萬元，一
    次五千元，應該都算是生活費，伊沒錢時隨時都可以向被告
    要錢，且伊在店內只是偶爾主動幫忙整理環境，伊不知道如
    何表達，才會跟警員說是在打工等語（見91年3月29日第2次
    警訊筆錄），且其嗣於檢察官訊問時，亦明確證稱：「（是
    否曾在臺灣工作？）無」等語（見偵字第6423號卷第25頁反
    面）；參合上情，已不難發現劉東花對於「薪水」及「生活
    費」之意義及概念區別，並無完整之理解認識，其於前開檢
    察官訊問時所證述之「兩次薪水，一次五千，一次一萬」云
    云，容即係其於警詢中所稱「一次一萬元，一次五千元，應
    該都算是生活費」之謂，且其經訊及有無在臺灣地區打工乙
    節時，已明確為否定之證述，自難僅憑其前開語意模糊、前
    後矛盾，顯有瑕疵可指之證述內容，遽為不利被告之事實認
    定。再者，衡諸被告使劉東花非法進入臺灣地區，其目的無
    非在貪圖劉東花之姿色而與之同居，於此情形下，被告為取
    悅劉東花，自會負責劉東花全部之生活開支，並無償提供金
    錢予劉東花花用，以此方式維持其與劉東花間之同居關係，
    實難想像其竟會有「僱用」劉東花工作並支付薪資之理；從
    而，此部分公訴意旨，亦與常情相違，難以遽採。
  (三)綜上所述，本件公訴人認被告涉犯非法僱用大陸地區人民從
    事未經許可之工作罪嫌，其所憑之積極證據，尚不足以證明
    被告確有其所指之犯行；此外，本院復查無其他積極證據足
    認被告有公訴人此部分所指之犯行，揆諸前揭判例意旨，不
    能證明被告犯罪，原應為無罪之諭知，惟公訴意旨認被告此
    部分犯行，與前開經起訴論罪部分有牽連犯之裁判上一罪關
    係，爰不另為無罪之諭知，併予敘明。
據上論斷，應依刑事訴訟法第368條，判決如主文。
本案經檢察官鍾鳳玲到庭執行職務。
中　　華　　民　　國　　94　　年　　6 　　月　　1 　　日
　　　　　　　　　刑事第十八庭審判長法　官  陳春秋
　　　　　　　　　　　　　　　　　  法　官  王麗莉
　　　　　　　 　 　　　　　　　　　法　官  楊貴雄
以上正本證明與原本無異。
如不服本判決，應於收受送達後十日內向本院提出上訴書狀，其
未敘述上訴之理由者並得於提起上訴後十日內向本院補提理由書
（均須按他造當事人之人數附繕本）。
                                    書記官  林淑貞
中　　華　　民　　國　　94　　年　　6 　　月　　3 　　日
附錄：本案論罪科刑法條全文
修正前台灣地區與大陸地區人民關係條例第15條第1款
左列行為不得為之：
一  使大陸地區人民非法進入臺灣地區。
修正前台灣地區與大陸地區人民關係條例第79條第1項
違反第十五條第一款規定者，處五年以下有期徒刑、拘役或科或
併科新台幣五十萬元以下罰金。
中華民國刑法第216條
行使第條至第條之文書者，依偽造、變造文書或登載不實事項或
使登載不實事項之規定處斷。
中華民國刑法第214條
明知為不實之事項，而使公務員登載於職務上所掌之公文書，足
以生損害於公眾或他人者，處三年以下有期徒刑、拘役或五百元
以下罰金。
中華民國刑法第164條第1項
藏匿犯人或依法逮捕拘禁之脫逃人或使之隱避者，處二年以下有
期徒刑、拘役或五百元以下罰金。
